臺灣高等法院刑事判決　　　　　　　　99年度上訴字第4484號
上　訴　人
即　被　告　周律廷 
選任辯護人　李岳洋律師
　　　　　　張克西律師
　　　　　　陳宏彬律師
上列上訴人因偽造文書案件，不服臺灣板橋地方法院98年度訴字
第4582號，中華民國99年11月10日第一審判決 (起訴案號：臺灣
板橋地方法院檢察署98年度偵字第2226號) ，提起上訴，本院判
決如下：
    主  文
原判決關於周律廷偽造文書部分撤銷。
    理  由
一、公訴意旨略以：被告周律廷原係臺北縣政府警察局三重分局
    (現改制為新北市政府警察局三重分局，下稱三重分局)第四
    組巡官，與三重分局大同派出所警員楊大慶 (經原審判決確
    定)基於犯意聯絡，於民國96年5月26日下午10時許，周律廷
    指示線民王季雄至臺北縣三重市○○○路17號「東寶旅行社
    」召妓，待應召姓名年籍不詳大陸地區女子進入房間，周律
    廷、楊大慶入內查緝，查獲該女子帶返大同派出所，2 人明
    知該女子係應召前來從事性交易，涉嫌違反社會秩序維護法
    ，從事與許可目的不符之活動或工作(或非法入境)，得收容
    後強制出境，周律廷、楊大慶因不詳原因，決定不繼續辦理
    ，並要求王季雄依電腦螢幕所示內容陳述，據以製作警詢筆
    錄，周律廷、楊大慶逕讓該女子離去，2 人並將辦理該案之
    搜索扣押筆錄及警詢筆錄銷毀，毀棄隱匿公務員職務上掌管
    之文書 (毀棄公務員職務上掌管文書部分經原審判決無罪確
    定)，原審公訴檢察官於蒞庭時認被告涉犯刑法第213條登載
    不實文書罪嫌云云。
二、按法院不得就未經起訴之犯罪審判，刑事訴訟法第 268條定
    有明文。犯罪事實是否已起訴，應以檢察官起訴書犯罪事實
    欄記載為準，苟起訴書犯罪事實欄未記載之犯罪事實，不得
    認為已起訴，除與起訴論罪部分有單純一罪或裁判上一罪之
    關係，為起訴效力所及，應併予審判者外，未經起訴之犯罪
    事實不得予以審判，否則，即有未受請求之事項予以判決之
    違法(最高法院99年度台上字第3458號判決參照)。再依同法
    第264條第2項關於起訴書程式之規定，旨在界定起訴及審判
    之範圍，並兼顧被告防禦權之行使，其中屬於絕對必要記載
    事項之「犯罪事實」，係指犯罪構成要件之具體事實。故所
    謂犯罪已經起訴，係指起訴書之犯罪事實欄，已就特定犯罪
    構成要件之基本事實，具體記載，並足據以與其他犯罪事實
    區分者，始克當之 (最高法院99年度台上字第5498號判決參
    照) 。又刑事訴訟法第265條第1項規定，於第一審辯論終結
    前，得就與本案相牽連之犯罪或本罪之誣告罪，追加起訴。
    所設追加起訴，純為起訴之便宜規定，檢察官提起公訴，原
    應向法院提出起訴書為之，於追加起訴則設例外規定，依同
    法第265條第2項規定，得於審判期日以言詞為之。檢察官追
    加起訴既係提起獨立之新訴，其以書面為之者，應提出「追
    加起訴書」表明追加起訴之旨，並載明起訴書應記載之事項
    ；其以言詞為之者，為保障被告訴訟防禦權之行使，仍應陳
    明起訴書記載之事項並製作筆錄，以確定追訴及審判之範圍
    ，如被告未在場者，則應將筆錄送達，俾其能為適當之防禦
    。追加之新訴，係另一案件，僅為訴之合併，與原訴係各別
    之二案件，應分別審判；此與起訴效力所及之犯罪事實之擴
    張，仍屬單一案件，應全部審判之情形，迥然不同。至到庭
    實行公訴之檢察官所提出之補充理由書、併案意旨書、論告
    書或於言詞辯論時所為之主張或陳述，如已擴張起訴書所載
    犯罪事實時，應先究明究屬訴之追加，抑或係屬起訴效力所
    及之他部事實之擴張，而異其處理方式 (最高法院98年度台
    上字第4654號判決參照)。 法院如就未起訴之部分予以審判
    ，即有未受請求之事項予以判決之違法，應由上級法院將原
    審關於訴外裁判部分撤銷，因該部分既無訴訟繫屬，僅將此
    部分撤銷為已足，無庸為任何之諭知。
三、經查，本案起訴書就與王季雄警詢筆錄有關部分，僅泛載：
    「要求王季雄依電腦螢幕所示內容陳述，據以製作警詢筆錄
    ，周律廷、楊大慶逕讓該女子離去， 2人並將辦理該案之搜
    索扣押筆錄及警詢筆錄銷毀，毀棄隱匿公務員職務上掌管之
    文書」等語，核其內容，僅在引述被告及楊大慶將該警詢筆
    錄銷毀，而有毀棄隱匿公務員職務上掌管文書之犯行。然對
    於刑法第213 條公務員登載不實罪之構成要件，如其等是否
    明知為不實事項，有無將此不實事項登載於警詢筆錄，如何
    足生損害於公眾或他人等構成要件事實，均無一語敘及，參
    以起訴書證據併所犯法條欄，就被告部分，亦未載明刑法第
    213 條罪名，顯然該事實非在起訴範圍。此對照起訴書就原
    審共同被告林清立、吳嘉榮、周朋誼、林志暐部分起訴刑法
    第213 條罪名，業於犯罪事實(二)部分，載明「明知為不實事
    項，……將前述不實事項，登載臺北縣政府警察局員警工作
    紀錄簿，……而足生損害於警察及移民機關處理案件之正確
    性」等語益明。且按，警察人員製作筆錄時，其目的係在記
    載詢問之過程及內容，製作筆錄之員警，縱令認知受詢人之
    供述內容與真正之事實不符，仍有按其供述予以記錄之義務
    ，因所記載者為受詢人之供述，不生登載不實問題，不能令
    負公務員登載不實罪。然苟製作筆錄之員警與受詢人，就與
    真正事實不符之虛構事實，事先勾串，而於製作筆錄時，就
    該虛構之事實假受詢人之供述為之記載，如客觀上已足以生
    損害於公眾或他人之虞者，自非不可論以公務員登載不實罪
    (最高法院99年度台上字第4910號判決參照)。本案起訴書犯
    罪事實欄對於被告、楊大慶有與受詢人王季雄事先勾串，再
    將此虛構事實登載於警詢筆錄之事實，亦未記載，亦難認檢
    察官已就公務員登載不實犯行起訴。至起訴書所載「要求王
    季雄依電腦螢幕所示內容陳述，據以製作警詢筆錄」等語，
    其電腦螢幕所示內容為何？是否為不實內容？均不得而知，
    其敘述過於抽象、籠統，不足據以與其他犯罪事實區分，並
    非犯罪構成要件之具體事實。揆之上開說明，難認檢察官就
    被告所涉公務員登載不實犯行已提起公訴。
四、次查，原審檢察官於99年6月25日固提出補充理由書(99年度
    蒞字第2027號) ，載稱：「……於無礙起訴基本事實同一性
    之範圍內，將上開部分犯罪事實補充更正為：『……周律廷
    、楊大慶因不詳原因，決定不繼續辦理，竟基於登載不實事
    項於公文書之犯意聯絡，要求王季雄依電腦螢幕所示內容陳
    述，據以製作警詢筆錄，而將不實事項登載於渠等職務上掌
    管之公文書，而足生損害於警察機關處理案件之正確性」等
    語，補充被告另犯刑法第213條公務員登載不實罪嫌(詳原審
    卷第101頁)。然該補充理由書未表明係「追加起訴」之旨，
    復未依刑事訴訟法第264條第2項第 2款規定記載「犯罪事實
    及證據併所犯法條」，其所謂「補充更正」之論敘並非追加
    起訴，應僅在促使法院為之注意，並非訴訟上之請求甚明。
    且到庭執行公訴之檢察官於原審99年9月8日審判期日時僅陳
    稱：本案之犯罪事實一(一)詳如起訴書所載，論罪法條補充刑
    法第213條之罪(詳原審卷第110頁反面)；於99年10月27日審
    判期日陳稱：本案之犯罪事實詳如起訴書所載 (詳原審卷第
    136頁反面) ，俱未另以言詞表明依刑事訴訟法第265條之規
    定追加起訴，嗣所為論告仍未表明其追加起訴之意旨 (詳原
    審卷第143頁)，以供原審據以製作記載「追加起訴」內容之
    審判程序筆錄，顯無合法之追加起訴。
五、末查，原審就起訴被告部分 (即毀棄隱匿公務員職務上掌管
    文書罪嫌)諭知無罪，自無刑事訴訟法第267條起訴效力及於
    全部之適用，公務員登載不實部分，非起訴效之力所及。
六、綜上，被告所涉公務員登載不實罪嫌部分，未據檢察官提起
    公訴或追加起訴，法院不得就該未經起訴部分加以審理，應
    由檢察官另行偵處，始符法制，否則即有訴外裁判之違誤。
    原審未查，誤就被告未經合法起訴之公務員登載不實罪部分
    予以論罪科刑，自有訴外裁判之重大違誤。被告提起上訴，
    應由本院將原判決此部分予以撤銷，以期適法。
據上論斷，應依刑事訴訟法第369條第1項前段，判決如主文。
本案經檢察官柯麗鈴到庭執行職務
中    華    民    國   100    年    3     月    31    日
            刑事第十三庭  審判長法  官  曾德水
                                法  官  楊貴雄
                                法  官  宋松璟
以上正本證明與原本無異。
檢察官如不服本判決，應於收受送達後10日內向本院提出上訴書
狀，其未敘述上訴之理由者並得於提起上訴後10日內向本院補提
理由書（均須按他造當事人之人數附繕本）「切勿逕送上級法院
」。
                                書記官  蘇秋
中    華    民    國   100    年    3     月    31    日